臺灣新竹地方法院民事判決  
109年度簡上字第118號
上  訴  人  莊國艷  
被 上 訴人  周温蘭芳
訴訟代理人  吳聖欽律師
上列當事人間請求遷讓房屋等事件，上訴人對於民國109年5月22
日本院竹東簡易庭109年度竹東簡字第29號第一審判決提起上訴
，本院於民國110年12月15日辯論終結，判決如下：
    主      文
原判決命上訴人應自門牌號碼新竹縣○○鎮○○路○段○○○號房屋遷出
，並將房屋交還被上訴人，上訴人應自民國一○六年九月四日起
至交還前開房屋之日止，按月給付被上訴人新臺幣壹萬伍仟元部
分，及該部分假執行之宣告暨訴訟費用之裁判均廢棄。
上開廢棄部分被上訴人在第一審之訴駁回。
第一、二審訴訟費用由被上訴人負擔。     
    事實及理由
一、被上訴人起訴主張，除與原審主張相同外，另補稱：
　㈠上訴人於原審答辯狀內自陳其自民國103年11月16日開始向訴
    外人即被上訴人之次子周家平承租門牌號碼新竹縣○○鎮○○路
    ○段000號房屋（下稱系爭房屋）等語，然據上訴人於原審所
    提出之戶口名簿影本，其全家人竟於承租系爭房屋4個多月
    前之103年7月10日已將戶籍遷入系爭房屋，顯違常情。被上
    訴人發現系爭房屋遭上訴人及其家人遷入戶籍後，曾前往新
    竹○○○○○○○○要求上訴人及其家人自系爭房屋遷出戶籍，經戶
    政事務所人員表示上訴人之所以遷入戶籍係憑房屋租賃契約
    書，惟因租賃契約書上出租人非所有權人，故經由管區派出
    所員警實地查訪發現上訴人確實居住於系爭房屋，故准許上
    訴人戶籍遷入。設若上訴人之配偶周廣正同意周家平出租系
    爭房屋，則衡情上訴人理應要求周家平向周廣正索取房屋所
    有權狀或房屋稅單，甚至要求與周廣正簽訂租賃契約書，以
    利上訴人辦理戶籍遷入手續。上訴人不循此途，反係採遷入
    戶籍最繁複之手續，即由警察實地查訪回報戶政事務所。可
    見上訴人明確知悉周家平未得周廣正及被上訴人同意出租系
    爭房屋。是上訴人仍執前詞諉稱周廣正或被上訴人知悉甚或
    同意周家平出租系爭房屋予上訴人。顯然悖於常理。至於上
    訴人於103年11月16日與周家平簽訂第1份房屋租賃契約書，
    卻於更早之前的103年7月10日可以提出另1份非房屋所有權
    人簽訂之房屋租賃契約書，向竹東戶政事務所申請戶籍遷入
    ，上訴人提出之房屋租賃契約書之內容堪疑，未能遽信。
　㈡而被上訴人之長子周家賢與上訴人間以通訊軟體LINE（下逕
    稱LINE）所為之對話內容，不能證明周廣正或被上訴人同意
    周家平出租系爭房屋予上訴人。蓋周家賢與上訴人之LINE訊
    息對話，目的在盡早促使上訴人遷讓返還系爭房屋。又周家
    賢雖有提議讓上訴人居住使用至109年7月31日止，每月租金
    為新臺幣（下同）20,000元，惟上訴人未接受而未達成協議
    。
　㈢至上訴人空言稱周家平向其借調現金225,000元等語，並辯稱
    其係以匯款方式將106年12月、107年1月、同年2月之租金匯
    入周家平所有之銀行帳號，然上訴人既已知其係以匯款方式
    支付租金，且係轉帳5,000元、15,000元、14,000元不等之
    金額，該等金額即與107年房租付款明細所載之支付225,000
    元著實不符，況上開轉帳帳戶無法證明為周家平所有，難認
    有任何實據，縱有，亦屬上訴人與周家平間之債權債務關係
    ，與被上訴人無涉，不得對抗被上訴人，不足以作為上訴人
    拒絕返還房屋、給付相當於租金不當得利之事由。
　㈣據此，上訴人於103年7月10日前即已明知或可得推知周廣正
    並未同意周家平出租系爭房屋，卻貪圖便宜租金執意與周家
    平簽訂房屋租賃契約書，被上訴人既未同意亦不知情，自不
    受上訴人與周家平間房屋租賃契約之拘束。
　㈤為此，爰依民法第767條、第179條之規定，請求上訴人自系
    爭房屋遷出，並將房屋交還予被上訴人；上訴人並應自106
    年9月4日起至交還系爭房屋之日止，按月給付被上訴人相當
    於租金之不當得利。
二、上訴人則以，除與原審主張相同外，另補稱：
　㈠上訴人自103年11月16日開始，向被上訴人之次子周家平承租
    系爭房屋，當時周家平向上訴人陳稱系爭房屋為其父周廣正
    所有（按：嗣於106年9月間移轉登記為被上訴人所有），惟
    老人家年事已高不便出面管理，遂委由周家平代為處理簽訂
    租賃契約，上訴人不疑有他，乃與周家平簽訂房屋租賃契約
    。而在此之前，被上訴人與其夫周廣正、其子周家賢、周家
    平一家人居住於該屋多年，且周家平將系爭房屋出租予上訴
    人時亦表明係代周廣正出租房屋，並交付周廣正之身分證影
    本及房屋鑰匙等物，已足使上訴人相信周家平係有權出租房
    屋之人。又上訴人與周家平先後簽訂2份租賃契約，第1份約
    定租期自103年11月16日起至105年12月31日止；第2份約定
    租期自106年1月1日起至108年1月1日止，是上訴人承租系爭
    房屋已逾5年之久，被上訴人自取得系爭房屋所有權並知悉
    上訴人遷入戶籍後，亦從未出面向上訴人為反對出租之意思
    表示，對於周家平出租系爭房屋之行為，被上訴人實應負表
    見代理人之責任，故上訴人與周家平間簽訂之系爭房屋租約
    之效力，應對被上訴人本人發生法律上之效力。
　㈡而被上訴人雖不曾親自出面處理系爭房屋租約事宜，惟被上
    訴人及其家人皆知悉系爭房屋已出租上訴人多年，甚至上訴
    人於105年間將全戶戶籍人口均遷至系爭房屋，周廣正及被
    上訴人等人卻從未表示異議，且被上訴人亦自承其於106年
    間取得系爭房屋所有權後，即已知悉上訴人承租系爭房屋並
    遷入戶籍之事，卻未曾積極出面表示反對或不同意。況被上
    訴人長子周家賢曾於107年9月間陸續以LINE與上訴人聯絡，
    詢問系爭房屋租約何時到期？其母親即被上訴人想賣房子，
    而上訴人有無意願購買？並陳稱：「我跟我媽（即周家賢與
    被上訴人）商量後，我們決定讓您承租延至109年7月31日，
    …每月2萬元租賃給您…」等語，可見被上訴人及周家賢均知
    悉且不反對將系爭房屋出租予上訴人，甚至希望上訴人將系
    爭房屋直接買下，然上訴人礙於經濟能力有限，且系爭房屋
    為60年之老舊房屋，租金行情不高，上訴人實無法接受被上
    訴人調漲租金，況上訴人借款予周家平，供其按月扣抵租金
    部分，可延長租期至109年6月30日，故上訴人未表明同意購
    買系爭房屋，亦不同意被上訴人片面調漲租金，僅願以每月
    租金15,000元之條件繼續承租。
　㈢據此，系爭房屋為周廣正所有，其後贈與移轉登記予被上訴
    人，而出租人周家平與其父母即被上訴人等人居住於該屋多
    年，嗣周廣正與被上訴人自系爭房屋遷離後，並未搬回該房
    屋，而係供周家平繼續居住，足見周家平對於系爭房屋為具
    有事實上管領力之人。又周家平對外稱其代父管理出租房屋
    ，並交付房屋、鑰匙、其父之身分證影本與上訴人簽訂租約
    ，顯示周家平具有占有使用該房屋之權利，依法應推定其為
    適法得為占有物之使用、收益。準此，以周家平具有事實上
    占有使用收益系爭房屋之外觀而言，上訴人實無從得知周家
    平係被上訴人所稱無權出租他人房屋之人。對於被上訴人管
    理房屋不當，致遭其子周家平無權出租之風險，實不應歸由
    善意無辜之上訴人承擔，原審判決對於上訴人而言，實屬不
    公。
三、原審就被上訴人之請求，為被上訴人部分勝訴之判決，判命
    上訴人應自系爭房屋遷出，並將房屋交還被上訴人；上訴人
    應自106年9月4日起至交還系爭房屋之日止，按月給付被上
    訴人15,000元，而駁回被上訴人其餘請求，並依職權宣告被
    上訴人勝訴部分得假執行。被上訴人就其敗訴部分並未上訴
    ，此部分業已確定。上訴人對於原判決不利之部分提起上訴
    ，並聲明：㈠原判決不利於上訴人部分廢棄；㈡上開廢棄部分
    ，被上訴人在第一審之訴駁回。被上訴人答辯聲明則為：上
    訴駁回。
四、本院之判斷：
　㈠被上訴人主張系爭房屋原為其配偶周廣正所有，嗣於106年9
    月4日以夫妻贈與為原因移轉登記為被上訴人所有。而被上
    訴人之次子周家平於103年11月16日將系爭房屋出租予上訴
    人，租期自103年11月16日起至105年12月31日止。租期屆至
    後，前開2人於105年11月10日就系爭房屋續訂租約，租期自
    106年1月1日起至108年1月1日止等事實，業據提出系爭房屋
    建物所有權狀、建物登記第一類謄本、系爭房屋坐落土地土
    地登記第二類謄本、106年房屋稅繳款書、現場照片等件為
    證（見原審卷第17至20、27至29、99頁），復有上訴人提出
    房屋租賃契約書2份附卷可參（見原審卷第59至70頁），且
    上開事實均為兩造所不爭執，自堪信為真。被上訴人主張上
    訴人無權占有系爭房屋，請求上訴人自系爭房屋遷出，並請
    求上訴人給付相當於租金之不當得利等情，則為上訴人所否
    認，並以前詞置辯，是本件應審酌者為：⒈被上訴人應否受
    上訴人與其子周家平就系爭房屋所簽訂租賃契約之拘束？⒉
    被上訴人請求上訴人應自系爭房屋遷出，並將系爭房屋交還
    予被上訴人，是否有理？⒊被上訴人請求上訴人給付相當於
    租金之不當得利，有無理由？
　㈡被上訴人應否受上訴人與其子周家平就系爭房屋所簽訂租賃
    契約之拘束？
　⒈按稱租賃者，謂當事人約定，一方以物租與他方使用、收益
    ，他方支付租金之契約，民法第421條第1項定有明文；又租
    賃，乃特定當事人間所締之契約，並不以出租人對於租賃物
    有所有權為要件（最高法院48年台上字第1258號、64年台上
    字第424號判例意旨參照）。
　⒉經查，上訴人自103年11月16日起即向周家平承租系爭房屋並
    實際居住使用，且於105年4月22日持房屋租賃契約書向戶政
    單位申請辦理住址變更登記並設籍在系爭房屋，此有上訴人
    所提房屋租賃契約書在卷供參（見原審卷第59至64頁），並
    經新竹○○○○○○○○○函覆在案，有該所110年2月23日竹縣東戶
    字第1100000451號函暨其所附上訴人戶籍資料（現戶全戶）
    、住址變更登記申請書、新竹○○○○○○○○到府服務申請表、房
    屋租賃契約書、訪查照片等附卷可稽（見本院卷第67頁、第
    73至101頁），被上訴人稱上訴人於承租系爭房屋4個多月前
    之103年7月10日即已將戶籍遷入系爭房屋，顯與事實不符，
    已難遽信，況租賃契約為債權契約，出租人不以租賃物所有
    人為限，出租人未經所有人同意，擅以自己名義出租租賃物
    ，其租約並非無效，被上訴人以此遽論上訴人以申請實勘居
    住等複雜之手續申請設籍，而未以向周家平索取房屋所有權
    狀或房屋稅單或要求與周廣正簽訂租賃契約等較為便利辦理
    戶籍遷入手續之方式，顯見上訴人明確知悉周家平未得周廣
    正或被上訴人之同意而出租系爭房屋云云，猶嫌速斷，尚屬
    無稽，難以信採。
　⒊證人即被上訴人之長子周家賢雖於原審時證稱：106年間父親
    （即周廣正）要將系爭房屋移轉予被上訴人，代辦的地政有
    通知說系爭房屋有外人戶籍遷入，當時只有伊1人去戶政，
    去戶政了解後，戶政人員有說是依照租賃合約，伊並沒有把
    這件事告訴父母，是父親107年6月離開，被上訴人說系爭房
    屋要準備處理賣掉償還貸款，才和被上訴人說系爭房屋被周
    家平拿去租給別人等語（見原審卷第137、140頁），經本院
    向新竹○○○○○○○○○調取上訴人設籍系爭房屋相關資料核閱，
    被上訴人於106年10月13日係本人親向戶政機關申請上訴人
    全戶4人逕遷戶所，嗣於同年12月12日撤銷此逕遷戶所案件
    乙情，有新竹○○○○○○○○○檢附之106年10月13日逕遷戶所申請
    書、被上訴人身分證、建物所有權狀影本等件存卷可查（見
    本院卷第103至107頁），觀諸卷附逕遷戶所申請書之申請人
    欄為被上訴人之簽名及用印，下方「106.12.12撤銷此逕遷
    戶所案件」字句後方亦蓋有被上訴人相同之印文（見本院卷
    第103頁），顯見被上訴人至遲於106年10月間即已知悉上訴
    人有向周家平承租系爭房屋一事，此節並經被上訴人訴訟代
    理人於本院言詞辯論期日自認在卷（見本院卷第193頁），
    益徵證人周家賢上開證詞，要與客觀資料相悖，有迴護避重
    就輕之嫌，已難執為對被上訴人有利之認定。
　⒋又細譯卷附上訴人與周家賢之LINE對話內容，周家賢於107年
    9月3日詢問上訴人租約何時到期、想賣系爭房屋、問上訴人
    想不想買等語，並稱會跟爸媽（即周廣正與被上訴人）說、
    要問老人家的意見等語（見原審卷第73、74頁），對照被上
    訴人於106年10月間親至戶政機關申請辦理上訴人遷出戶籍
    一事互核以觀，被上訴人已難諉稱對於周家平出租系爭房屋
    予上訴人一事全然不知，被上訴人之主張難認有理，無足信
    採。
　⒌再者，周家賢於108年10月9日以LINE對話向上訴人表示「我
    跟我媽（即被上訴人）商量後，我們決定讓您承租延至109
    年7月31日」等情（見原審卷第80頁），並佐以證人周家賢
    於原審證稱：最早上訴人有告訴我們說要到109年7月31日，
    我有先請上訴人拍租約，但上訴人沒有拍，後來就問我們可
    不可以延到109年7月31日，我與我母親（即被上訴人）討論
    ，本來不想提告，才想說那就延到109年7月31日等語詳為勾
    稽（見原審卷第139頁），被上訴人於106年10月間即已知悉
    上訴人因向周家平承租系爭房屋而占有使用系爭房屋，迄上
    開對話時間之108年10月間，歷經二年之時間均未有何要求
    上訴人搬遷或以訴訟方式伸張權利之作為，尤有甚者，被上
    訴人既已經由周家賢向上訴人告知「延租至109年7月31日」
    乙節，堪認被上訴人已有同意周家平與上訴人就系爭房屋所
    簽租賃契約之意思表示，並同意讓上訴人延長租賃期間至少
    至109年7月31日止，上訴人主張被上訴人知悉周家平將系爭
    房屋出租予上訴人，並同意延長租約至109年7月31日一節，
    尚非全然無據，應堪信採。
　⒍承前，被上訴人既已知悉並同意周家平將系爭房屋出租予上
    訴人，即應受周家平與上訴人所簽訂房屋租賃契約內容之拘
    束，周家賢固於LINE對話中向上訴人提及「簽訂租賃合約，
    每月2萬元，從108年10月1日開始到109年7月31日」等語，
    充其量僅係被上訴人欲與上訴人磋商變更原定租賃條件所為
    租金之調整，惟並未為上訴人所接受（見原審卷第81頁），
    難認兩造已就新的租賃條件達成意思表示合致，尚無從變更
    原租賃契約之內容，是故，被上訴人仍應受周家平與上訴人
    所簽房屋租賃契約內容之拘束，堪可認定。
　㈢被上訴人請求上訴人應自系爭房屋遷出，並將系爭房屋交還
    予被上訴人，是否有理？
　⒈按所有人對於無權占有或侵奪其所有物者，得請求返還之， 
    民法第767條第1項前段定有明文。
　⒉查上訴人係依其與周家平所簽訂租賃契約而占有使用系爭房
    屋，被上訴人知悉並同意周家平出租系爭房屋予上訴人占有
    使用，自應受周家平與上訴人所簽租賃契約內容之拘束，已
    如前述，再者，被上訴人並同意讓上訴人延租至109年7月31
    日止，是上訴人於109年7月31日前占有使用系爭房屋，難認
    無正當權源，被上訴人主張上訴人無權占有系爭房屋，殊嫌
    無據，難以憑採。至109年8月1日起，雖無證據證明被上訴
    人同意上訴人繼續承租或使用系爭房屋，然上訴人於原審判
    決後之109年8月28日即已搬離系爭房屋並遷出，被上訴人並
    已收回系爭房屋，業經上訴人陳明在卷（見本院卷第54、19
    2頁），亦為被上訴人訴訟代理人於本院準備程序時所自認
    （見本院卷第55、169頁），是上訴人於109年8月1日以後無
    權占有系爭房屋之事實，於本院言詞辯論終結時已不存在，
    故被上訴人就此部分仍請求上訴人遷出並交還系爭房屋，自
    屬欠缺權利保護之必要。
　⒊從而，上訴人自109年8月1日起占有系爭房屋雖無正當法律權
    源，屬無權占有，惟於本院審理時，系爭房屋已由被上訴人
    收回，被上訴人請求上訴人遷出並交還系爭房屋，已無受保
    護之必要，為無理由，不應准許。
　㈣被上訴人請求上訴人給付相當於租金之不當得利，有無理由
    ？
  ⒈按無法律上之原因而受利益，致他人受損害者，應返還其利
    益，雖有法律上之原因，而其後已不存在者，亦同，民法第
    179條定有明文。
  ⒉查被上訴人應受周家平與上訴人所訂立租賃契約之拘束，已
    據本院認定如前，觀諸卷附上訴人所提房屋租賃契約書房租
    收付款明細欄最後1欄之記載，自107年3月5日起至109年6月
    30日止，租金為225,000元等情（見原審卷第66頁），被上
    訴人雖爭執該記載之真實性，惟其上已經周家平親簽姓名並
    用印，依民事訴訟法第358條之規定，應推定為真正，是堪
    認上訴人係依其與周家平所簽訂租賃契約之法律關係占有使
    用系爭房屋，且迄109年6月30日止均有給付對價，尚非無法
    律上原因而受有利益，至109年7月1日起至上訴人109年8月2
    8日遷出並交還系爭房屋之2個月期間，參以上訴人與周家平
    所定租賃契約第5條之約定（見原審卷第67頁），上訴人於
    訂約時已交付30,000元作為押租保證金，而該押金迄今尚未
    退還予上訴人，亦經上訴人陳明在卷（見本院卷第192頁）
    ，是被上訴人原應依周家平與上訴人所簽租賃契約第5條之
    約定於上訴人不繼續承租，遷空、交還系爭房屋後無息退還
    上訴人該押租保證金30,000元（相當於2個月租金之數額）
    ，今以該押租金抵扣上訴人於109年7、8月間占有使用系爭
    房屋所應支付之對價，即難認被上訴人受有何損害。
  ⒊從而，上訴人於109年6月30日前占有使用系爭房屋既非無法
    律上之原因而受有利益，其於109年7、8月間占有使用系爭
    房屋亦未致被上訴人受有損害，是被上訴人請求上訴人給付
    相當於租金之不當得利，殊嫌無據，不應准許。
五、綜上所述，被上訴人主張並未同意周家平將系爭房屋出租予
    上訴人等情，為不足採。從而，被上訴人本於前揭原因事實
    ，依民法第767條第1項規定，訴請上訴人自系爭房屋遷出，
    並將系爭房屋交還被上訴人，另依民法第179條不當得利法
    律關係，訴請上訴人自106年9月4日起至交還系爭房屋之日
    止，按月給付被上訴人15,000元，為無理由，不應准許。原
    審判命上訴人遷讓及給付不當得利，並依職權為假執行之宣
    告，自有未洽。上訴意旨指摘原判決不當，求予廢棄改判，
    為有理由。自應由本院予以廢棄改判，如主文第2項所示。 
六、本件事證已臻明確，兩造其餘主張、攻擊防禦方法，經本院
    斟酌後核與判決結果不生影響，無一一詳細論述之必要，附
    此敘明。
七、據上論結，本件上訴為有理由，依民事訴訟法第436條之1第
    3項、第450條、第78條，判決如主文。
中　　華　　民　　國　　111 　年　　1 　　月　　7 　　日
                  民事第一庭審判長法  官　林南薰
　　　　　　　　　　　　　　　　　法　官　林麗玉
　　　　　　　　　　　　　　　　　法  官　蔡欣怡
以上正本係照原本作成。　　　　　　　　　　　　　　　　　
不得上訴。
中　　華　　民　　國　　111 　年　　1 　　月　　7 　　日
                                  書記官  謝國聖